臺灣高等法院刑事裁定
109年度抗字第332號
抗  告  人  姚念林
即  被  告          


上列抗告人因詐欺案件，不服臺灣士林地方法院中華民國109年2
 月10日所為限制出境、出海之裁定（108年度易字第449號），
提起抗告，本院裁定如下：
    主　文
抗告駁回。
　　理　由
一、原審以抗告人即被告姚念林（下稱被告）涉犯刑法第339條
    第1項詐欺取財及刑法第339條第3項、第1項詐欺取財未遂等
    罪嫌，於民國108年6月26日裁定限制出境、出海，嗣依108
    年12月19日增訂施行之刑事訴訟法第93條之2第1項第2款、
    刑事訴訟法施行法第7條之11第2項規定，於109年2月10日起
    2個月內，重為處分，逕行限制被告出境、出海，期間為8個
    月，有上開刑事裁定書及審理單、限制出境（海）通知書附
    卷可參（見原審108年度審易字第660號卷第107至109頁、原
    審108年度易字第449號卷第337、343頁），合先敘明。
二、抗告意旨略稱：
  ㈠被告未犯罪嫌疑重大：
　1.檢方未究明事實，毫無積極證據，胡亂臆測，即起訴被告，
    其所謂之甲案溫明豐部份，誤認被告所收之30萬元（係被告
    承辦相關誣告案件、上訴第三審等之律師酬金）係疏通高院
    法官之賄款，此業由溫明豐108年7月18日之刑事陳報狀證明
    系爭30萬元確係為其平反貪污乙案，辦理相關告證人偽證、
    誣告、上訴第三審等之律師費，並非疏通法院判其緩刑之費
    用。況溫男係移民署資深警察，深諳法律，既已具狀陳報說
    明實情，被告何來「犯罪嫌疑重大？」又起訴書所謂：「被
    告竟向溫明豐推稱：台灣高等法院3個法官，只有1個法官有
    收錢，沒辦法云云，溫明豐始悉受騙上當。」云云，惟卻無
    任何證據。按溫明豐在委任被告告陳永裕偽證、誣告乙案及
    上訴第三審乙案，均提出錄音檔及相關譯文，為何於本案指
    述以同一手機對被告之相關錄音，卻無譯文？其後又因手機
    錄音檔無法讀取，以致無法勘驗？足證起訴書上開指述並非
    事實，依「罪疑惟輕，罪證有疑，利於被告」之法理，被告
    何來「犯罪嫌疑重大」？
　2.檢方所謂之乙案廖偉信部份，檢方以「被告暗示廖偉信須行
    士林地院承審法官」、「再度暗示廖偉信需交付金錢行賄承
    審法官」，並據以推論廖男因懷疑法官操守而聲請移轉管轄
    ，被告則因廖男未交付金錢而具狀解除委任云云，檢方胡亂
    臆測，不依證據，率爾起訴，真是欲加之罪，何患無辭？沒
    有任何被告違法之積極證據，被告何來犯罪嫌疑重大？足以
    證明原檢方凡事不依證據，係憑推測及臆斷而起訴被告。
　3.相關證人溫明豐等人在原審法院尚未交互詰問，伊等在檢方
    之陳述，亦未經原審法院調查是否屬實，更未與被告對質，
    如何證明為真實？依刑事訴訟法「被告受無罪推定」之法理
    ，如何認定被告犯罪嫌疑重大？且查有關證人溫明豐109年1
    月8日之陳報狀，完全與事實不符，純係溫男為脫免伊自身
    可能涉及之偽證、誣告等罪而瞎編出來之謊言，更與其108
    年7月18日之陳報狀內容前後矛盾、反覆，原審未經調查，
    如何採109年1月8日之陳報狀作為事證，卻不採溫男108年7
    月18日對被告有利之陳報狀？亦未說明任何理由。故被告絕
    非犯罪嫌疑重大。
　㈡被告並無逃亡之虞：
　1.被告因本案自檢方第一次開偵查庭（107年8月23日，當時尚
    未對被告強制處分）至偵查終結，每次均準時到庭應訊，且
    自108年4月間，接獲內政部來函告以自108年4月18日廢止被
    告禁止出國之處分後，至原審開庭復作出上開強制處分前，
    被告均未出國。足以證明被告坦然面對本案之審判或執行，
    從無刑事訴訟法第93條之2「有相當理由足認有逃亡之虞」
    。
　2.被告在檢方第一次開庭（107年8月23日），查被告於107年1
    月下旬，因加拿大女兒住處漏水嚴重，已污損天花板及地毯
    （因鄰房水管破裂所致），被告前去處理一段時間（包括與
    鄰居談判、修補及裝潢），後即在檢方開庭前返國，坦然面
    對偵訊（當時是因當事人張慧毅及周佳儀父親告知士檢有該
    詐欺案偵查中）。足以證明被告絕無為逃避本案之偵訊而逃
    亡，否則不回來應訊即可。
　3.另被告迄今仍係台北及桃園律師公會會員，有正當工作及收
    入，仍承辦相關案件及擔任生技公司法律顧問，且有中度身
    心障礙91歲母親待奉養。又被告係家族性三高患者，被告父
    親68歲時因心肌梗塞過世。三兄弟中，大弟去年因心肌梗塞
    成為極重度身心障礙患者、小弟五年前因心肌梗塞中風，為
    中度身心障礙患者。被告為家母之主要照顧者，被告為家母
    聘請外勞已超過10年，目前每月家母及外勞生活所需約4萬2
    千元，被告因本案纏訟迄今，早已無心接案，107年8月尚有
    台幣存款160餘萬元，花費迄今已所剩無幾，復因長期遭檢
    方及鈞院限制出境（海），無法領回在加拿大之外幣存款，
    目前生活已陷入困境，被告和家母將有斷炊之虞。因被告須
    照顧91歲中度身心障礙之母親，故絕無逃亡國外之虞，懇請
    鈞院明察。
　4.按最高法院86年台抗字第380號裁定所示：「所謂被告犯罪
    嫌疑重大而有逃亡之虞者，必須事實上足認被告釋放後確有
    逃亡之危險，並非漫無限制，祇須被告犯罪嫌疑重大，均可
    視為有逃亡之虞，而概予羈押。」依同一法旨，鈞院謂「有
    相當理由足認有逃亡之虞」並非漫無限制，其相當理由為何
    ，被告為何有逃亡之虞？懇請鈞院惠予說明。
　㈢末按憲法第10條規定人民有居住及遷徙之自由，旨在保障人
    民有自由設定住居所、遷徙、旅行，包括出境或入境之權利
    。查本案被告應無刑事訴訟法第93條之2之情事，懇請鈞院
    基於人道精神，依法惠予撤銷對被告所為限制出境、出海之
    處分等語。
三、被告犯罪嫌疑重大，而有：㈠無一定之住、居所者，㈡有相當
    理由足認有逃亡之虞者，㈢有相當理由 足認有湮滅、偽造、
    變造證據或勾串共犯或證人之虞者，必要時檢察官或法官得
    逕行限制出境、出海，但所犯最重本刑為拘役或專科罰金之
    案件，不得逕行限制之，108年12月19日增訂施行之刑事訴
    訟法第93條之2第1項定有明文。又限制出境、出海乃在保全
    刑事偵查、審判、執行之順利進行，屬於刑事訴訟之保全程
    序，倘被告犯罪嫌疑重大，有出境滯留不歸之可能性存在，
    足以影響審判之進行或刑罰之執行，依法當得為必要之限制
    出境、出海處分，以確保被告到庭接受審判或執行。被告有
    無限制出境、出海之必要，由法院就具體個案情節予以斟酌
    決定。
四、經查：
　㈠被告犯罪嫌疑重大：
　　經查，本件被告因涉犯刑法第339條第1項之詐欺取財及刑法
    第339條第3項、第1項詐欺取財未遂等罪，經檢察官提起公
    訴，原審訊問後，被告矢口否認犯行，然有被告之供述、證
    人即告訴人溫明豐於偵查中之指訴、證人即被害人廖偉信於
    乙案審理時及偵查中之指述、證人黃佳慧、溫明貴、張慧毅
    於警詢及偵查中之證述、證人魏翠亭於乙案審理時之證述、
    證人蕭志平於偵查中之證述，及卷內所附之告訴人溫明豐之
    臺灣銀行告帳戶、溫湖（告訴人溫明豐之父）之通霄鎮農會
    帳號00000000000000號帳戶（之開戶資料、帳戶交易明細各
    1份、姚傑元（被告之子）之合作金庫商業銀行帳號0000000
    000000號帳戶之開戶資料、帳戶交易明細、匯款申請書影本
    各1份、甲案審理全卷、臺北地檢署106年度偵字第14980號
    偵查卷宗、甲案時序表各1份、士林地院案件調查報告、士
    林地院法官簽呈、乙案審理全卷、乙案時序表各1份、開庭
    錄音光碟1片、內政部警政署刑事警察局108年1月18日刑鑑
    字第1080500033號鑑定書1份、測謊鑑定之測試錄影光碟3片
    、臺北地檢署100年度偵續一字第116號案卷、臺灣律師懲戒
    委員會決議書各1份等相關證據在卷可稽，足認被告犯罪嫌
    疑重大。
　㈡被告有相當理由足認有逃亡之虞：
　　被告於原審審理時自承擁有加拿大永久居留權，數年前開始
    半退休狀態，很少執行律師業務，且家庭生活與資產均有移
    轉至海外之情形，而其先前停留境外期間亦曾長達半年以上
    之情形（見原審108年度審易字第660號卷第97、98頁，107
    年度偵字第7359號卷一第219、220頁），復兼衡被告於抗告
    狀中坦承尚有外幣存款，是依被告之資力、擁有外國永久居
    留權、出入國境之頻率與停留境外期間、家庭生活與資產配
    置等情形觀之，顯見被告有在國外居住、生活之能力，如將
    來判決有罪確定，被告有逃往國外之高度蓋然性，自有相當
    理由足認有逃亡之虞。
　㈢本件有限制出境、出海之必要：
　　按限制出境、出海之處分，係保全刑事訴訟程序之順利進行
    及刑罰權之實現，縱被告出國之權益受有影響，然與更重要
    之國家司法權行使之輕重權衡相比，尚屬輕微，亦與非嚴重
    限制個人行動自由權益之比例原則無違。原審衡酌公訴意旨
    係主張被告以向法官行賄之事由詐騙當事人，被告所涉刑責
    、本案法益侵害大小、惡性程度、逃亡之可能性高低、家庭
    經濟狀況、資力及比例原則等因素，基於保全刑事追訴、執
    行、確保審判程序順利進行之目的，認本案限制被告出境、
    出海之理由仍然存在，有限制被告出境、出海之必要，而依
    刑事訴訟法第93條之2第1項第2款，逕行裁定被告應予限制
    出境、出海，期間8個月，業已兼顧被告之權益及公共利益
    ，並確保將來訴訟程序之順利進行，乃選擇採取對其侵害較
    輕微之手段，經核並無違法或不當。
  ㈣被告雖以前詞置辯，惟查關於出境、出海與否之審查，其目
    的僅在判斷有無實施出境、出海處分之必要，並非認定被告
    有無犯罪之實體審判程序，故關於出境、出海之要件，無須
    經嚴格證明，以經釋明得以自由證明為已足；至於被告是否
    成立犯罪，乃本案實體上應予判斷之問題。是被告抗告意旨
    指其並無檢方起訴之詐欺犯行，檢方毫無積極證據，胡亂推
    測及臆斷，證人溫明豐之證述不足採信云云，僅係就實體上
    是否犯罪為爭執，不足以推翻原審認定限制出境、出海之必
    要性。又案件訴訟進行具有浮動性，自應考量當事人心態隨
    訴訟進行而變化之可能，衡酌我國司法實務經驗，在國內尚
    有家人、工作，並有固定住、居所之犯罪嫌疑人，為爭取翻
    案機會，在偵、審期間尚均能遵期到庭，迨判決確定後，不
    顧國內事業、財產及親人而潛逃出境，致案件無法續行或執
    行者，不勝枚舉，審酌被告有無逃亡之虞，與被告是否遵期
    到庭、國內有無工作、親人、財產等無必然關係，是被告抗
    告意旨稱均準時到庭應訊，國內尚有家人需照顧，且存款已
    所剩無幾，無逃亡之虞云云，亦無可採。
　㈤綜上，本件抗告為無理由，應予駁回。　
據上論斷，應依刑事訴訟法第412條，裁定如主文。　
中　　華　　民　　國　　109 　年　　3 　　月　　30　　日
                  刑事第二十五庭審判長法　官  宋松璟
                                      法　官  文家倩
                                      法　官  黃翰義
以上正本證明與原本無異。
不得再抗告。
                                      書記官  賴尚君
中　　華　　民　　國　　109 　年　　3 　　月　　30　　日